臺灣士林地方法院民事判決　　　　　　　　　　　　　九十二年度勞訴字第三０號
　　原　　　告　　壬○○
　　兼訴訟代理人　乙○○
　　共　　　同
　　訴訟代理人　　劉師婷律師
　　被　　　告　　德寶營造股份有限公司
　　法定代理人　　丁○○
　　訴訟代理人　　吳武川律師
　　複　代理人　　甲○○○
　　被　　　告　　共同體企業行即周俊雄
　　訴訟代理人　　戴端娜律師
右當事人間侵權行為損害賠償等事件，本院於中華民國九十三年八月十七日言詞辯論
終結，判決如左：
    主      文
被告德寶營造股份有限公司應給付原告乙○○新臺幣玖拾萬元及自民國九十二年七月
八日起至清償日止，按週年利率百分之五計算之利息。
原告其餘之訴駁回。
訴訟費用由被告德寶營造股份有限公司負擔四分之一，餘由原告負擔。
本判決第一項於原告乙○○以新臺幣參拾萬元為被告德寶營造股份有限公司供擔保後
，得假執行，但被告德寶營造股份有限公司如於執行標的物拍定、變賣前，以新臺幣
玖拾萬元為原告乙○○預供擔保，得免為假執行。
原告其餘假執行之聲請駁回。
    事實及理由
一、原告起訴主張：被告德寶營造股份有限公司（下稱德寶公司）承攬台北市立育成
    高級中學校舍新建工程（下稱系爭工程）後，將其中清潔雜項工程交付被告共同
    體企業行即周俊雄（下稱共同體）承攬，原告乙○○之子即原告壬○○之夫何文
    光受僱於被告共同體，擔任清潔工工作，在民國九十年十二月二十九日上午八時
    十分許，由訴外人林有諒發現何文光俯臥在教室後採光井下方積水露台中，依臺
    灣士林地方法院檢察署法醫己○○驗屍時表示，何文光身上除太陽穴有擦傷外無
    其他外傷，應係地下室無燈光，致何文光摔倒休克，俯臥在積水中窒息死亡。嗣
    經台北政府勞工局勞動檢查處（下稱勞檢處）到場檢查後認定，造成本件職業災
    害的基本原因為未實施安全衛生教育訓練及未定安全衛生工作手則，且確認本件
    屬於勞動基準法（下稱勞基法）第五十九條所稱之職業災害，雇主應依相關規定
    予以補償等語。至於勞檢處於職業災害檢查初步報告書中，雖以何文光之腰包及
    手機留於二樓教室，推論何文光於下班之際，欲返回位於二樓教室之工具室拿取
    個人腰包及手機，因工具室已於晚上七點上鎖，無法進入，導致由隔壁二樓教室
    陽台外側攀爬進入，不慎墜落死亡等情。然查，何文光僅太陽穴附近有輕微擦傷
    ，而無任何墜落身亡常見之傷痕，足見何文光當時並無墜落之情形。且被告共同
    體於九十年十二月二十八日當晚實際上是加班至晚間十、十一點，於收工之前，
    眾人即遍尋不著何文光，被告共同體上下為規避職災補償責任，竟謊稱僅加班至
    晚間六點，何文光也有回到二樓教室之工具室，其係於下班後意外死亡云云。然
    所提出之何文光出工紀錄表記載當日加班一小時，乃被告共同體事後偽造，此可
    由當日亦加班支援灌漿工作之訴外人戊○○出工紀錄表上竟無加班紀錄之記載，
    且被告共同體事發迄今仍無法提出當日全部工作人員之出工紀錄表可知。又縱認
    是何文光於下班後欲返回工具室拿取個人腰包與手機，則被告共同體於下班時未
    確實清點人數，且其員工即訴外人辛○○於鎖門之際，疏未注意何文光之個人物
    品尚留在工具室內，逕予鎖門，以及何文光機車未騎走部分亦無人注意，難謂被
    告共同體無管理上之疏失。而何文光陳屍地點，被告未於採光井上方設有安全網
    ，復無照明設備，更令採光井下方露台積水約五公分，致何文光或因採光井無夜
    間照明，因跌倒而休克窒息死亡，或自二樓墜落至採光井下方露台，無人及時發
    現，休克窒息死亡之事實，被告應連帶給付職業災害補償以及侵權行為之損害賠
    償責任，分述如下：
  (一)原告壬○○請求職業災害補助部分：
    本件何文光之死亡既屬職業災害，雇主被告共同體應依勞基法第五十九條第一項
    第四款規定負給付喪葬費及死亡補償之責任。何文光係九十年十二月二十一日起
    受僱於被告共同體，至同年十二月二十八日死亡之日止，工作總日數共八天，已
    領取之工資總額為新臺幣（下同）七千四百零四元，則每月平均工資應為二萬七
    千六百九十元（七四○四元除以八再乘以三十所得之數額）。因此被告共同體應
    給付何文光之配偶即原告壬○○五個月平均工資之喪葬費及四十個月平均工資之
    死亡補償，合計一百二十四萬九千四百二十五元（即四十五個月之平均工資）。
    而被告德寶公司為原事業單位，依勞工安全衛生法（下稱勞安法）第十六條、第
    十八條及勞基法第六十三條第二項規定，應與承攬人即被告共同體連帶負前開補
    償之責任。
  (二)原告乙○○依侵權行為主張扶養費及非財產之損害賠償部分：
    被告共同體未對勞工實施安全衛生教育訓練、未訂安全衛生工作手則、未設置勞
    工安全衛生組織、人員、未設置勞工安全衛生業務主管，且對就業場所之照明、
    ，顯未為必要之措施，已違反勞安法第二十三條第一項、第二十四條、第十四條
    及第五條第二項、勞工安全衛生組織及自動檢查辦法第四條第一項等規定，前開
    規定均是為保障勞工安全及健康為目的，屬保護他人之法律，其違反前開規定顯
    有過失，且其不作為與何文光之死亡間有相當因果關係，原告乙○○為何文光之
    父，何文光對於原告乙○○負有扶養之義務，故加害人即被告共同體依民法第一
    百九十二條第二項規定，對於原告何緯亦應負損害賠償責任。而直系血親尊親屬
    受扶養之權利，並不以無謀生能力者為限。因此原告乙○○雖擔任訴外人弘緯實
    業有限公司（下稱弘緯公司）之負責人，惟該公司經營不善虧損累累，九十年度
    及九十一年度應納稅額均為零。原告乙○○名下僅有之不動產，亦因無力償還債
    務，而遭法院查封拍賣，原告乙○○顯有「不能維持生活」之情形。原告乙○○
    係四十六年八月二十四日生，於何文光死亡時為四十四歲，依行政院主計處統計
    中華民國男性平均壽命為七十三歲計算，原告乙○○可能生存期間為二十九年，
    以每年受扶養直系尊親屬免稅額（即滿七十歲以前每年七萬四千元，滿七十歲以
    後每年十一萬一千元）計算，依霍夫曼計算法扣除中間利息後，被告共同體應給
    付原告乙○○之扶養費為一百四十一萬二千零五十七元。次按不法侵害他人致死
    者，被害人之父、母、子、女及配偶，雖非財產上之損害，亦得請求賠償相當之
    金額責任，民法第一百九十四條定有明文。何文光死亡時，正值盛年，為原告乙○○之獨子，雖已娶妻然尚未生子前即死亡，原告乙○○除無法盡享天倫之樂外
    ，何家香火亦自此斷絕，原告乙○○突遭喪子之慟，悲痛逾恆，所受精神上之痛
    苦，絕非筆墨所能形容，爰請求被告共同體賠償一百萬元之精神慰撫金，合計原
    告乙○○主張扶養費及非財產之損害賠償金額為二百四十一萬二千零五十七元。
    至於被告德寶公司為原事業單位，本身係從事建築及土木工程，對於系爭工地之
    通道、地板、階梯或通風、採光、照明、保溫、防濕、休息、避難、急救、醫療
    及其他為保護勞工健康及安全設備，不可謂無能力妥為規劃，並應採取必要措施
    ，詎其有能力防阻事故之發生竟率爾不為，非但未於地下一樓採光井上方設置安
    全網，復無照明設備，更令地下一樓採光井露台積水約五公分，致何文光或因採
    光井無夜間照明，因跌倒而休克窒息死亡，或因直接摔落於距二樓陽台圍牆有十
    點八公尺高之地下一樓採光井，休克窒息死亡。按勞安法之立法目的，既係在防
    止職業災害，保障勞工安全與衛生，自屬保護他人之法律。被告德寶公司之行為
    顯已違反保護他人之法律，堪認其就本件損害之發生為有過失，且其不作為與被
    害人之損害有相當因果關係，依勞安法第十六條前段、第十八條及民法第一百八
    十五條第一項前段之規定，應與被告共同體連帶負前開扶養費及非財產之損害賠
    償金額。
  (三)訴之聲明如下：被告應連帶給付原告壬○○一百二十四萬九千四百二十五元，
    及自起訴狀繕本送達之翌日起至清償日止，按週年利率百分之五計算之利息。
    被告應連帶給付原告乙○○二百四十一萬二千零五十七元，及自起訴狀繕本送達
    之翌日起至清償日止，按週年利率百分之五計算之利息。均願供擔保，請准宣
    告假執行。
二、被告德寶公司則以：
  (一)何文光並非受僱於被告德寶公司，而是受僱於被告共同體，有關工作指派、出工
    紀錄表之確認均由訴外人庚○○、辛○○加以負責，與被告德寶公司無涉。關於
    原告主張何文光之平均工資，被告共同體既否認真正，自應由原告舉證說明之。
    次依勞安法第二條第四項所謂之「職業災害」，是指勞工就業場所之建築物、設
    備‧‧等「作業活動及其他職業上原因引起」之勞工‧‧死亡而言，故考量重點
    應以勞動者所從事致其發生災害之行為，是否與其執行職務具有相當因果關係為
    斷。本件何文光死亡發生之經過，業據勞檢處於職業災害檢查初步報告書中認定
    ，是何文光下班後由二樓教室後陽台外側攀爬，不慎墜落而死亡，並非何文光在
    工作期間執行職務所致，且攀爬之行為，並非何文光之工作內容作業活動或其他
    職業上原因引起，兩者間不具相當之因果關係，不符合前開「職業災害」之定義
    ，故原告壬○○不得依勞基法第五十九條第一項第四款請求職災之補償。又被告
    德寶公司依中華民國行業標準分類為「房屋建築工程業」，而被告共同體則分類
    為「其他營造業」，足見被告共同體並非被告德寶公司從事生產事業之內容，被
    告德寶公司既並未以其事業之全部或一部招人承攬，則原告壬○○主張依勞基法
    第六十二條第一項規定，請求被告德寶公司與被告共同體連帶負職災補償責任，
    自屬無據。
  (二)原告乙○○另主張被告德寶公司係原事業單位，應與承攬人即被告共同體連帶負
    侵權行為賠償責任云云，自須就被告德寶公司有何不法侵害、違反保護勞工之法
    律負舉證之責。至於原告乙○○主張被告德寶公司未就防止職業災害發生採取必
    要措施、未指導協助被告共同體對勞工施以從事工作及預防災變所必要之安全衛
    生教育與訓練等情，因被告德寶公司已將清潔雜項工程交由被告共同體負責，則
    被告公同體承攬該工程後，包括僱傭之勞工、工作時間、職務分配等均應由被告
    共同體自行負責，相關事項亦應由被告共同體規劃安排，實不能指被告德寶公司
    有違反法令之處。況勞檢處亦認定被告德寶公司對於何文光墜落死亡，並無違反
    法令之處。另原告乙○○請求扶養費部分，不得僅憑原告乙○○自稱公司經營不
    善虧損累累，或是所有之房屋遭法院查封來拍賣，應以原告所有勞力收入或其他
    收入為斷，依卷附原告乙○○之財產資料，其名下尚有不動產，又擔任公司之負
    責人，於九十年度及九十二年度分別領有薪資、利息及股利，則原告乙○○有既
    有之財產足以維持生活，其請求扶養費之賠償，並無理由。末按勞安法第十六條
    前段規定應負連帶責任是指原事業單位僅就『職業災害補償』負連帶責任，非如
    原告所主張應負民法侵權行為之連帶賠償責任。
  (三)從而，原告二人之請求均無理由等語，並聲明：駁回原告之訴。如受不利之
    判決，願供擔保請准宣告免為假執行。
三、被告共同體則以：
  (一)本件何文光死亡之過程，依勞檢處研判之情形是何文光於下班之際返回位於二樓
    教室之工具室拿取個人腰包及手機，因工具室已於晚上七時上鎖，無法進入，何
    文光欲由隔壁教室後陽台攀爬進入，不慎墜落死亡等情，再參酌當天何文光之工
    作地點係在「工地Ａ區二樓」與何文光陳屍處在「工地Ｃ區地下一樓採光井下方
    積水露台」，更徵何文光非於工作時間或工作地點發生死亡事件，均不應認符合
    勞安法第二條第四項「職業災害」之定義。雖勞檢處另稱本件非屬「工作場所之
    職業災害」，而屬「就業場所之職業災害」云云，然因何文光之死因既非因就業
    場所之建築物、設備、原料等所引起，亦非於作業活動時所引起，更無其他職業
    上之原因所引起之死亡，自無勞動基準法第五十九條第一項第四款之適用。至於
    證人丙○○為乙○○之弟，所稱九十年十二月二十八日當晚其餘工人有加班至十
    點、十一點左右云云，並未提出任何證據證明，顯有偏袒不實之處。又適用勞基
    法之前提下，須雇主與受雇人間有僱傭契約之成立，因何文光與被告共同體間並
    無任何僱傭關係或勞動契約，工資亦非向被告共同體領取，且係以打零工之方式
    到工地做臨時工而已。關於工地每日工作之人數及工作內容，均由被告德寶公司
    之主任或監工所指派，被告共同體並無主導權，工人之工資則是由被告共同體向
    被告德寶公司請款，待款項撥下來，再由被告共同體發給工人，因此被告共同體
    不具自主決定勞動條件而須受被告德寶公司監督、指揮、管理，自非何文光之雇
    主，故本件並無勞基法相關規定之適用，至於證人戊○○雖證稱何文光也受僱於
    被告共同體等語，因戊○○並不清楚法律上僱傭關係之定義，所述尚不足採。原
    告壬○○請求喪葬費及死亡補償，均無理由。
  (二)原告乙○○訴請損害賠償部份，因侵權行為之損害賠償需加害行為與被害人之損
    害賠償有相當因果關係始足當之，即使如原告所稱被告共同體違反勞安法第五條
    第二項及第二十三條規定之不作為，亦須不作為與被害人間之死亡有相當因果關
    係。查本件死亡之發生，係何文光自己之行為，與被告共同體之作為或不作為有
    何相當因果關係，且該工地本就不得擅自進入，何文光未依規定於下班後擅自進
    入，本身就未依法令行事，如何向被告共同體求償。又原告乙○○訴請法定扶養
    費部分，因原告乙○○於何文光死亡時，年僅四十六歲，正值壯年，有何無謀生
    能力之情狀，原告須舉證以實其說，方能請求。
  (三)從而，原告二人之請求均無理由等語，並聲明：駁回原告之訴。如受不利之
    判決，願供擔保請准宣告免為假執行。
四、原告主張被告德寶公司承攬系爭工程，並將其中清潔雜項工程交付被告共同體承
    攬，原告乙○○之子即原告壬○○之夫何文光則在系爭工程之工地中擔任清潔工
    工作，於九十年十二月二十八日下午曾支援工地大門口之灌漿工作，於次日即九
    十年十二月二十九日上午八時十分許，經人發現何文光俯臥在工地Ｃ區地下一樓
    採光井下方積水約五公分之露台中，死亡之原因為休克窒息死亡等情，業據原告
    提出
    初步報告書等件（均影本）為證，復經本案依職權調閱臺灣士林地方法院檢察署
    九十一年度相字第四一號相驗卷宗及前開勞檢處職業災害檢查初步報告查核屬實
    ，被告二人對此亦均不爭執，堪信原告此部份之主張為真正。惟被告二人均請求
    駁回原告之訴，並以前開情詞置辯，則本件之主要爭點乃在於(一)何文光係何人所
    僱用？(二)何文光是否於下班後死亡？(三)何文光休克、窒息死亡如何造成？(四)何文
    光死亡是否屬職業災害？(五)被告有無違反保護他人法律之情形？與何文光死亡間
    有無因果關係？茲審究如次：
  (一)查關於何文光受僱工作情形，業據證人即何文光之同事戊○○結證：「我是作粗
    工，是受僱於共同體企業社。何文光是當時的同事，他的工作性質跟我一樣，也
    是受僱於共同體企業社，我們是臨時的工人，如果有工作的話他們會叫我們去的
    。」明確（見本院九十三年二月十七日言詞辯論筆錄第三頁），核與證人即被告
    共同體派在工地負責接洽連繫工作之辛○○證述：「共同體與德寶公司合作這育
    成工程，每天的需要人數不一樣，是德寶公司會跟我講需要的工人的人數，我是
    共同體在現場跟德寶在現場監工聯繫的，我是負責找人來，工人到現場做什麼事
    情就由德寶現場監工帶走去做事情，我也要跟著一起去做事情。這些工人發工資
    的情形，由德寶公司一個月發兩次給共同體，再由我們在轉換成現金再發給工人
    。共同體的負責人是周俊雄，我跟周俊雄認識，也是朋友。我當初是領共同體的
    薪資，德寶的工程款都是交給共同體，沒有開給個人。我們跟德寶公司請款是每
    個工人一天一千五百元，我們發給工人是一千三百元，其中保留一百元是共同體
    年底報稅之用，另外一百元原是買手套、水、口罩等用品，這些我們都有跟工人
    講，當時工人都是在打零工的，因為他們都沒有工作。」之情節相符（見本院九
    十三年三月九日之言詞辯論筆錄第四頁、第五頁）。再參酌證人即被告共同體實
    際負責清潔雜項工程之庚○○於勞檢處之約談時表示：「（問）你以何名義向德
    寶公司承攬？清潔工人由誰請來工作？（答）共同體企業行，由我請的工人來工
    作。」（見勞檢處職業災害檢查初步報告中九十一年一月三日之談話紀錄，第八
    二頁），又供稱：「（問：你是否認識何文光？）認識，他是我所僱用的工人。
    」（見南港派出所九十年十二月二十九日庚○○之偵訊筆錄第三頁）、「（與死
    者何關係？）他是我所僱用在育成高中工地作清潔打掃工人」（見台灣士林地方
    法院檢察署九十年十二月廿九日勘驗筆錄）、「（你與罹災者何文光關係為何？
    ）何文光因為最近沒有工作，其叔叔介紹到我這裡打零工…薪資是由我付給他的
    ‧‧」、「何文光才來四、五天，之前他有沒有投保我不清楚，惟至我這裡工作
    時，我有拿他的
    二月三十一日庚○○之談話紀錄，第八十頁），可知何文光的確受僱於被告共同
    體。又依勞基法第九條第一項規定，臨時性、短期性、季節性及特定性工作均屬
    勞動契約之一種，而何文光既與被告共同體企業行存有勞動契約關係，即便其為
    臨時工，亦不影響其依勞基法可享有之職業災害補償權益。因此被告共同體應依
    勞安法第十六條規定，就其承攬部分負勞安法雇主之責任，被告共同體辯稱何文
    光非其僱傭，並不足採。
  (二)何文光是下班後死亡之事實，業據證人戊○○結證：「何文光的部分『有加一小
    時』，簽不是我簽的。我們正常是五點下班，那有時做到六點我也不計較算加班
    ，但有人會計較算加班。我記得那天是一起下班。」等語（見同上戊○○之言詞
    辯論筆錄第六頁），以及證人辛○○證述：「九十年十二月二十八日當天我是最
    後離開的就鎖上工具室，我離開大約時間晚上七點。何文光與我們是一起回到工
    具室的，時間大約六點二十分左右。當天何文光有加班一小時，我們一般工作是
    到五點，因為當天是支援灌漿，所以當天工作的工人都有加班一小時。」等語（
    見同上辛○○之言詞辯論筆錄第三頁）甚明，本院認前開二位證人均係具結後始
    為證述，應不會甘冒受刑事偽證處罰之風險為虛偽陳述，且無證據證明二位證人
    所為之前開證詞為虛偽，堪信何文光確實係下班後才死亡。
  (三)造成何文光休克、窒息死亡之原因，依證人即臺灣士林地方法院檢察署法醫己○○到庭證述：「當時死者的死亡原因是跌倒引起休克，應該是行進間跌倒而導致
    ，從他的膝蓋傷及頭部的傷來判斷是在行進間所致，死因看起來是窒息死亡的。
    現場欄杆凹下去是碰撞痕跡，除非他是有多層式的話，就不可能是這樣了，但我
    們從他的傷來看是行進間的跌倒所致，（被告共同體訴訟代理人問）若從高處的
    話傷勢會很嚴重，但從二樓的話如何？（答）要看他的著力點來看，就是人體碰
    處的地面的方式，我開這死亡證明書就已排除從高處墜落來診斷。這高處墜落就
    是超過身體的高度掉下來，高處墜落的傷勢會比較多而且比較嚴重。（原告訴訟
    代理人問）若從十公尺高度來看的話有何傷勢？（答）這不是以單一的來看，那
    骨折一定是會造成的，那也要看他的著力點是什麼來看。（法官問）現場鐵架板
    距離陳屍處如何？（答）不知道高度，但那天鐵架板還有一些灰塵。」等語甚詳
    （見本院九十三年一月八日之言詞辯論筆錄第三頁、第四頁），證人以其專業判
    斷已排除何文光係由高處墜落導致休克、窒息死亡，而明確認定何文光是行進間
    跌倒所致。至於勞檢處雖於所製作之職業災害檢查初步報告書認為：「從罹災者
    當日現場共同作業勞工談話紀錄、罹災者當日工作項目、罹災時間、罹災現場、
    罹災者罹災時身上之穿著工作手套及雨鞋及現場二樓後陽台撞擊凹痕等資料，研
    判罹災者何文光於下班之際欲返回位於二樓教室之工具室拿取個人腰包及手機，
    因工具室已於晚上七點上鎖，無法進入，導致罹災者何文光欲由隔壁二樓教室後
    陽台外側攀爬進入，不慎墜落死亡。」等語，因勞檢處僅是就勞工安全衛生領域
    進行檢查，並非就何文光死亡原因加以認定，況其研判之前提「現場二樓後陽台
    遮陽板之撞擊凹痕係何文光墜落所造成」，原告並未舉證以證為真，因此勞檢處
    研判何文光係高處墜落而死亡，尚不足採信，自應以法醫之前開認定真正，亦即
    何文光死亡原因係因行進間跌倒跌倒休克，俯臥在積水中窒息死亡。
  (四)按職業災害，係勞工於執行其業務上之工作時，因工作的意外事故，而致使工人
    發生死亡、殘廢、傷害或疾病的災害，因勞基法未就「職業災害」加以定義，一
    般均比照勞工安全衛生法第二條第四款對於「職業災害」之定義，即「勞工就業
    場所之建築物、設備、原料、材料、化學物品、氣體、蒸氣、粉塵等或作業活動
    及其他職業上原因引起之勞工疾病、傷害、殘廢或死亡為職業災害。」作為判斷
    之標準，由上開條文內容可知所謂「職業災害」，是指勞工就業場所之建築物、
    安全衛生法施行細則第四條規定，乃指「因隨作業活動而衍生，於就業上一切必
    要行為及其附隨行為而具相當因果關係者」而言。亦即必須在勞工所擔任之「業
    務」與「災害」之間有密接關係存在。所謂密接關係即指「災害」必須係被認定
    為業務內在或通常伴隨的潛在危險的現實化。所謂勞工擔任的「業務」，其範圍
    較通常意義之業務為寬，除業務本身之外，業務上附隨的必要、合理的行為亦包
    含在內。查何文光之行進間跌倒休克、窒息死亡，係下班後返回工地後所生，並
    非其從事工地工作業務內在或通常伴隨的潛在的危險，也非執行業務必要及合理
    之行為，難認何文光之死亡屬職業災害，故勞檢處認定何文光死亡係勞安法所稱
    就業場所之職業災害，並不足採。原告壬○○自不得依勞基法第五十九條第一項
    第四款、第六十二條第一項、六十三條第二項及勞安法第十六條、第十八條請求
    被告連帶給付職業災害補償。
  (五)次查，被告共同體向被告德寶公司承攬清潔雜項工程之區域係在工地Ａ區的二、
    三樓（見庚○○於勞檢處九十一年一月三日之談話紀錄，第八十二頁），而何文
    光死亡之地點係工地Ｃ區地下一樓採光井下方積水之露台，該地點並非被告共同
    體承攬工作之區域，亦非何文光在工地工作之地點，則關於於該區域何人應負勞
    安法雇主之責任，可由勞安法第十六條第一項前段：「事業單位以其事業招人承
    攬時，其承攬人就承攬部分負本法所定僱主之責任」規定之反面解釋可知，應由
    被告德寶公司就該區域負起勞安法第五條第二項：「雇主對於勞工就業場所之通
    道、地板、階梯或通風、採光、照明、保溫、防濕、休息、避難、急救、醫療及
    其他為保護勞工健康及安全設備應妥為規劃，並採取必要之措施。」規定之雇主
    （原事業主）義務，亦即就該區域之照明、設置安全網、保持防濕之狀態，負管
    理及採取必要之措施。至於被告共同體則無前揭雇主之義務，然被告共同體就承
    攬之部分，即對於所僱用之何文光仍須負起依勞安法規定施以勞工安全衛生訓練
    、制定工作規則、設置勞工安全衛生業務主管以及清點人數之義務，自不待言。
    次按民法第一百八十四條第二項前段規定，因違反保護他人法律之行為，而應負
    損害賠償之責任者，仍須其行為與損害之間有相當因果關係存在為要件。所謂相
    當因果關係，係以行為人之行為所造成之客觀存在事實，為觀察之基礎，並就此
    客觀存在事實，依吾人智識經驗判斷，通常均有發生同樣損害結果之可能者，該
    行為人之行為與損害間，即有因果關係。查被告德寶公司固不否認工地Ｃ區地下
    一樓上方未設置安全網，然本件何文光係因行進間跌倒休克而窒息死亡，已如前
    述，則未設置安全網顯與何文光行進間跌倒之結果無因果關係。另關於原告主張
    被告共同體未施以訓練、制定工作規則、設置業務主管或清點人數等情，依一般
    情形，亦通常不會發生何文光於下班後返回工地跌倒死亡之結果，自不得謂有相
    當因果關係，因此被告共同體自無須負民法第一百八十四條第二項前段侵權行為
    之責任或依民法第一百八十五條之共同侵權行為責任。至於原告乙○○另主張依
    勞安法第十六條及第十八條規定請求侵權連帶賠償，因勞安法第十六條僅在解決
    「職業災害補償」之連帶責任，並非侵權行為連帶賠償之規定，以及勞安法第十
    八條並無連帶賠償之規定，則原告此部份之請求均無理由。惟審酌被告德寶公司
    於該區域未設置照明以及露台保持防濕之客觀事實，參諸一般常情，確實通常容
    易造成讓人跌倒，以及會使已跌倒休克而俯臥露台積水之人發生窒息死亡等結果
    ，堪認被告德寶公司未依勞安法第五條第二項規定妥為規劃並採取必要之措施，
    其在工地Ｃ區地下一樓未設置適當之照明、未將露台積水清除等不作為與何文光
    死亡間，有因果關係存在。又勞安法係為防止職業災害，保障勞工安全與健康而
    制定，勞工安全衛生法第一條定有明文，該法乃認雇主對於就業場所之危險性有
    一定之事先預防、管理及控制之能力，而要求雇主就該場所之環境、設備所可能
    衍生之危險，應有事先防範及事後救助、照顧之義務，以避免在該就業場所之勞
    工或其他人因此受到損害，該法自屬保護他人之法律，被告德寶公司既未依勞安
    法第五條第二項之規定為必要之措施，致原告何文光跌倒、休克而窒息死亡，依
    民法第一百八十四條第二項，自應負侵權行為之損害賠償。
五、按「違反保護他人之法律，致生損害於他人者，負賠償責任。」、「被害人對於
    第三人負有法定扶養義務者，加害人對於該第三人亦應負損害賠償責任」、「不
    法侵害他人致死者，被害人之父、母、子、女及配偶，雖非財產上之損害，亦得
    請求賠償相當之金額」，民法第一百八十四條第二項前段、第一百九十二條第二
    項、第一百九十四條分別定有明文。經查，本件原告乙○○之子何文光確係因被
    告德寶公司未盡保護他人法律之不作為導致死亡（生命權受永久剝奪之損害），
    已如前述，茲就原告請求賠償之項目及金額，是否有據，分別審酌如下：
  (一)扶養費部分：
    按「直系血親相互間互負扶養之義務」、「受扶養權利者，以不能維持生活而無
    謀生能力者為限。前項無謀生能力之限制，於直系血親尊親屬，不適用之。」，
    民法第一千一百十四條第一款、第一千一百十七條分別定有明文。次按被害人對
    於第三人負有法定扶養義務者，加害人對該第三人亦應負損害賠償責任，民法第
    一百九十二條第二項亦有明文。因此被害人之直系血親尊親屬欲請求加害人給付
    扶養費，必先證明自己有「不能維持生活」之要件，如直系血親尊親屬，未能舉
    證符合前開要件或能以自己財產維持生活者，自無受扶養之權利。查原告乙○○
    名下仍有房屋，且投資之公司價值二百萬元，且該公司僅設一名董事即原告乙○○、九十年度領有薪資、利息及股利所得二十萬六千元、九十一年領有薪資、利
    息及股利所得十八萬元，有原告乙○○之稅務電子閘門財產所得調件明細表附卷
    可佐，堪認原告乙○○已有自己之財產足以維持生活，則揆諸前開法條及說明，
    原告乙○○並無受扶養之權利，其請求被告德寶公司給付扶養費，為無理由，應
    予駁回。
  (二)精神慰撫金部分：
    查何文光為原告乙○○之獨子，何文光死亡時年僅二十六歲，原告乙○○則為四
    十四歲，突遭此遽變，所受喪子之痛及精神打擊，難以言喻，爰審酌被告德寶公
    司在建築界夙有聲譽，卻未善盡管理工地之責，以及本院審理之見聞及其他一切
    情狀，認原告乙○○請求賠償精神慰撫金九十萬元，尚屬允當，應予准許，逾上
    開數額之請求，為無理由，應予駁回。
六、末按，侵權行為人支付該金錢遲延時，被害人固得依民法第二百三十三條第一項
    規定請求法定利息，惟侵權行為人所負之賠償並無確定期限，必侵權行為之債務
    人於債權人得請求給付時，經其催告而未為給付，自受催告時起始負遲延責任。
    其經債權人起訴，或依督促程序送達支付命令者，與催告有同一之效力；應付利
    息之債務，其利率未經約定，亦無法律可據者，週年利率為百分之五。民法第二
    百二十九條第二項、第二百零三條分別定有明文。綜上所述，原告基於侵權行為
    之法律關係，請求被告德寶公司給付原告乙○○九十萬元，及自起訴狀繕本送達
    被告共同體之翌日即九十二年七月八日，按週年利率百分之五計算之法定遲延利
    息範圍內，洵屬正當，應予准許。逾此部分所為之請求，則無理由，應予駁回。
七、兩造均陳明願供擔保請為宣告假執行或免為假執行，關於原告勝訴部分，經核均
    與規定相符，爰分別酌定如主文所示之擔保金額准許之。至原告敗訴部分，其假
    執行之聲請已失所附麗，應予駁回。
八、因本案事證已臻明確，兩造其餘主張陳述及所提之證據，均毋庸再予審酌，附此
    敘明。
九、據上論斷：原告之訴為一部有理由，一部無理由，並依民事訴訟法第七十九條、
    第三百九十條第二項、第三百九十二條，判決如主文。
中　　　華　　　民　　　國　　九十三　　年　　　九　　  月　  　三　    日
                                        臺灣士林地方法院民事第二庭
                                            法      官  林政佑
右為正本係照原本作成。
如對本判決上訴須於判決送達後廿日內向本院提出上訴狀。
中　　　華　　　民　　　國　　九十三　　年　　　九　　  月   　十四     日
                                            法院書記官  楊錫芬
